臺灣屏東地方法院民事裁定　　　　　 99年度消債更字第117號
聲　請　人
即債務人　　楊朝全
法定代理人　莊玉梅
代　理　人　周君強律師
上列當事人聲請消費者債務清理事件，本院裁定如下：
    主  文
聲請駁回。
聲請程序費用由聲請人負擔。
    理  由
一、聲請意旨略以：聲請人前未曾依「中華民國銀行公會會員辦
    理消費金融案件無擔保債務協商機制」請求共同協商債務清
    償方案，嗣於消費者債務清理條例施行後，乃向最大債權金
    融機構即臺灣土地銀行（下稱土地銀行）請求協商而未成立
    ，而聲請人所負債務計達新台幣（下同）876,260 元，聲請
    人每月所得於扣除必要生活費用及強制扣薪三分之一後已不
    能清償債務，且聲請人所負無擔保或無優先權之債務總額並
    未逾1,200 萬元，復未經法院裁定開始清算程序或宣告破產
    ，爰依法聲請更生等語。
二、按債務人不能清償債務或有不能清償之虞者，得依本條例所
    定更生或清算程序，清理其債務」，消費者債務清理條例第
    3 條定有明文。再觀之消費者債務清理條例之制訂，係為使
    負債務之消費者得依本條例所定程序清理其債務，以調整其
    與債權人及其他利害關係人之權利義務關係，保障債權人之
    公平受償，謀求消費者經濟生活之更生及社會經濟之健全發
    展，是消費者債務清理條例之立法意旨，係認陷於經濟上困
    境之消費者若任其於惡性循環之債務窘境中自生自滅，其將
    衍生嚴重之社會問題，致難以維持安定之社會經濟秩序，故
    有予之分別情形依更生或清算程序清理其債務之必要，藉以
    妥適調整其與各相關債權人等間之權利義務關係，俾能予不
    幸陷於經濟上困境之消費者，有重建復甦之機會。惟私法上
    債之關係，係以當事人間之信賴關係為基礎，為社會經濟之
    根本，故當事人於以法律行為追求自己之利益之際，亦應顧
    及對方之利益，並考量債權債務在社會上之作用，本於誠實
    及信用之原則，行使其債權及履行其債務，故債務人之消費
    者欲以上開條例為其所負義務之調整者，自應本於誠信原則
    之本旨，僅在其不能清償債務或有不能清償之虞而使其陷於
    經濟上之困境時始得准許之，以避免其藉此善意之立法而惡
    意圖謀減免債務，致使社會陷於道德之危險，並因此使信用
    緊縮而造成社會經濟之動盪。
三、聲請人前因積欠臺灣土地銀行、花旗銀行、交通銀行、良京
    實業股份有限公司無擔保債務共876, 260元（計算式：138,
    000 元+121,000元+187,260元+430,000元），不能清償，而
    於99年11月3 日向最大債權銀行臺灣土地銀行請求前置協商
    ，銀行提供84期，年利率2.8%，月付5,275 元之清償方案，
    惟聲請人未能接受協商之還款方案，是聲請人無擔保或無優
    先權之債務總額未逾1,200 萬元，於法院裁定開始清算程序
    或宣告破產前，自得向法院聲請更生，惟以聲請人應有不能
    清償債務或有不能清償之虞，且此情形業使其陷於經濟上之
    困境時，法院始准予進行更生或清算。
四、聲請人固以其對金融機構因消費借貸所負之債務計達876,26
    0 元，因其於99年10月起遭強制執行每月扣薪1/3 ，於扣除
    個人必要生活費用後已不能清償債務等語為本件更生之聲請
    云云，惟查：
  (一)聲請人之戶籍地址為屏東縣，有戶籍謄本在卷可查（本院卷
    第45頁），其業已負債近八十萬元而謂不能清償，其自須以
    較低之標準生活而撙節開銷用以償債始符誠信，債務人自不
    得以無負債人員之一般生活標準以上而同為要求，衡以其住
    居之屏東縣，依內政部社會司所公告之99年度每人每月之最
    低生活費用為9,829 元，計算聲請人之必要生活費用自應以
    此數額始為適當，而上開最低生活費標準係由中央、直轄市
    主管機關參照中央主計機關所公布當地區最近1 年平均每人
    消費支出60% 定之，依其基準之家庭收支調查報告調查表格
    式所示有關經常性支出之調查項目，其原即包括利息支出、
    稅捐、社會保險、食品、衣著、房租及水費、電費、醫療保
    健、交通、娛樂、教育等而已涵蓋以戶為單位之家庭生活的
    所有需求，本院以此為標準時，除特殊情形外，本得不再考
    量其聲請列舉之項目支出。惟按直系血親相互間互負扶養義
    務；負扶養義務者有數人，而其親等同一時，應各依其經濟
    能力，分擔義務，民法第1114條第1 款、第1115條第1 項及
    第3 項分別定有明文，若考量聲請人既已負債經濟能力不佳
    ，最低生活費用應從寬認定納入聲請人應負擔之扶養費用，
    故而聲請人有兄弟姊妹6 人，應共同負擔扶養費，不得因未
    與母親同住且自顧不暇而免其扶養義務，扶養費應以六分之
    一為限，因而聲請人扶養費應為1,638 元（計算式：9,829
    元x1/6=1,638元，元以下四捨五入）為合理。因而，聲請人
    所負擔之生活必要費用為11,467元（計算式：9,829 元+1,6
    38元=11,467 元）。
  (二)聲請人目前任職中工保全公司之保全員，其於97、98前半年
    度失業無工作，故97、98年度申報所得為0 元及49,074元，
    名下僅有一輛自用小客車，並有一國華人壽保險，勞保投保
    薪資自98年9 月9 日為20,100元，此有綜合所得稅各類所得
    資料清單、財產歸屬清單、保險單、中工保全公司99年8 月
    薪資單等件在卷為憑（本院卷第頁至39頁、第42頁至第45頁
    、第46頁至51頁），以聲請人平均月收入約為19,000元（本
    院卷第42頁），扣除每月必要生活費用11,467元，又經台北
    地方法院99年10月4 日北院木99司執午字第76715 號執行命
    令，強制扣薪1 /3（約6,333 元），然前開執行命令所載，
    聲請強制執行之債權人為花旗銀行商業股份有限公司，債權
    金額為121,087 元，此部分債權約19個月即可清償完畢；是
    以，無強制執行扣薪之情形下，聲請人上開收入扣除每月必
    要生活費用後，每月仍尚餘約有7,533元（19,000元-9,829
    元-1,638元＝7,533 元）可供清償，而聲請人之債務總額合
    計876,620 元，惟以其月餘額與此計算結果，在不計息之情
    形下，聲請人僅約9.96年餘之時間即得清償完畢（876,620
    元÷7,533 元÷12≒9.69），而以聲請人約41歲之年齡（59
    年10月24日生），距法定退休年齡尚有24餘年，其顯無不能
    清償之虞，從而，聲請人聲請本院准予更生，依上開事證及
    本院調查結果，即難認有據，應予駁回。
五、依消費者債務清理條例第8 條、第15條，民事訴訟法第78條
    ，裁定如主文。
中    華    民    國  100     年    1     月    28    日
                      民事庭法      官  陳怡先
正本係照原本作成。
如不服本裁定應於送達後十日內向本院提出抗告狀，並繳納抗告
費新臺幣一千元。如委任律師提起抗告者，應一併繳納抗告裁判
費。
中    華    民    國   100    年    1     月    31    日
                            書  記  官  鄭靜芳